【裁判字號】    97,重上,233
【裁判日期】    970917
【裁判案由】    確認債權不存在
【裁判全文】
臺灣高等法院民事判決                 97年度重上字第233號
上  訴  人  甲○○
訴訟代理人  李沅樺律師
被上 訴 人  丙○○
訴訟代理人  歐宇倫律師
            林煜翔律師
被上 訴 人  乙○○  原住臺北縣五股鄉○○路102號
                    （現應為送達之處所不明）
上列當事人間確認債權不存在事件，上訴人對於中華民國97年3
月12日臺灣臺北地方法院96年度重訴字第601號第一審判決提起
上訴，本院於97年9月3日言詞辯論終結，判決如下：
    主      文
上訴駁回。
第二審訴訟費用由上訴人負擔。
    事實及理由
壹、程序方面
一、被上訴人乙○○（下稱乙○○）經合法通知，未於言詞辯論
    期日到場，核無民事訴訟法第386條所列各款情形，爰依上
    訴人之聲請，由其一造辯論而為判決。
貳、實體方面
一、上訴人主張（原審之主張於上訴後已不爭執者不予贅述）：
    乙○○於民國94年12月24日向伊借款新台幣（下同）400萬
    元，約定清償期為95年12月31日，詎乙○○屆期未還，伊依
    雙方簽定公證書約定，聲請台灣板橋地方法院（下稱板橋地
    院）民事執行處執行乙○○所有坐落台北縣五股鄉○○段39
    之5地號、面積540.89平方公尺土地（下稱系爭土地），及
    其上312建號即門牌號碼台北縣五股鄉○○○路31號、面積4
    42.52平方公尺房屋【下稱系爭建物，與系爭土地合簡稱系
    爭抵押物，板橋地院95年度執字第1607號、96年度執字第19
    822號，嗣經該院民事執行處併入被上訴人丙○○（下稱丙
    ○○，與乙○○合簡稱被上訴人）聲請執行系爭抵押物之該
    95年度執字第16503號執行事件辦理】，執行程序中發現乙
    ○○將系爭土地，於95年5月4日設定登記債權額2900萬元之
    抵押權，及系爭建物於95年6月7日設定登記債權額900萬元
    之最高限額抵押權（下合稱系爭抵押權）予丙○○，而查上
    開2筆抵押權係共同擔保乙○○依被上訴人間於95年5月3日
    所簽訂之買賣契約應負之移轉系爭抵押物及因給付不能所生
    之損害賠償債務，伊雖不爭執。惟依上開買賣契約書所載，
    丙○○依該契約應給付之3200萬元，係以其對於乙○○之債
    權抵付買賣價金，而丙○○於本件訴訟中所提出之證據資料
    顯示，由丙○○簽發支票經乙○○兌領及丙○○匯款予乙○
    ○之金額，至多僅有962萬元，另加上丙○○曾代乙○○清
    償訴外人黃秀琴786萬元，合計僅為1748萬元。而被上訴人
    就系爭抵押權超過1748萬元部分之被擔保債權確實存在，無
    法證明屬實，顯有通謀虛偽製造假債權之情事。為此求為確
    認系爭抵押權所擔保之債權，合計於超過1748萬元之債權不
    存在之判決（其於原審請求確認擔保債權於超過1000萬元未
    逾1748萬元部分不存在，經原審判決駁回後未據聲明不服）
    。
二、被上訴人部分：
（一）丙○○係以（上訴後變更之原審主張不予贅載）：上訴人
      主張伊等間設定系爭抵押權係擔保伊等間就系爭抵押物所
      簽訂之買賣契約，業已提出上訴人所不爭執之買賣契約書
      為證，則上訴人猶謂伊等間為通謀虛偽意思表示，自非有
      據。且伊等間就系爭抵押物之買賣價金為3200萬元，其中
      1681萬元為乙○○於買賣契約簽訂前所積欠伊之債務，此
      部分包括訴外人邱永必持乙○○為發票人之支票向伊調現
      1375萬元，另外306萬元則係乙○○前此向伊借貸306萬元
      ，由乙○○出具本票3紙為擔保，雙方並約定應自買賣價
      金扣除。此外，因乙○○就系爭建物早已設定900萬元之
      最高抵押權予訴外人黃秀琴，而伊等之買賣契約第2條第2
      項約定自買賣價金扣除800萬元後，由伊負責對黃秀琴清
      償。嗣伊與黃秀琴協議，由伊支付黃秀琴786萬元，而黃
      秀琴同意將系爭建物設定900萬元之最高限額抵押權讓與
      伊（擔保債權並於斯時確定）。另系爭建物出租他人所收
      取之押租金22萬5000元，契約中亦約定扣除，故買賣契約
      中記載尚欠餘款為696萬5000元。惟因乙○○曾向伊借貸
      346萬元並未計入契約第2條第1項之金額，因此雙方另行
      協議自剩餘價金中扣除，則餘款僅為350萬5000元。而事
      後乙○○復再向伊借貸265萬5000元，故伊就新借款及最
      後剩餘之買賣價金餘款，總計另給付616萬元予乙○○。
      從而，伊就上開買賣契約之價款3200萬元已全部給付，上
      訴人謂系爭抵押之擔保債權不存在，並無理由等語，資為
      抗辯。
（二）乙○○未於言詞辯論期日到場，亦未提出書狀作何聲明或
      陳述。
三、本件經原審判決確認被上訴人間就系爭抵押權所擔保之債權
    ，於超過3200萬元部分為不存在，並駁回上訴人其餘之訴（
    原審判決被上訴人敗訴部分及駁回上訴人就擔保債權超過10
    00萬元而未逾1748萬元之請求確認部分，未據兩造聲明不服
    ）。上訴人就原審判決其敗訴部分提起上訴，聲明為：（一
    ）原判決關於駁回上訴人後開（二）之訴部分廢棄。（二）
    確認被上訴人間就系爭抵押權之擔保債權合計超過1748萬元
    部分不存在。被上訴人則聲明：上訴駁回。
四、兩造不爭執之事項：
（一）乙○○與上訴人於94年12月19日簽立公證之借貸契約，乙
      ○○向上訴人借款400萬元，約定借款期間為95年12月31
      日。嗣因乙○○未依約清償，上訴人遂持該公證書向板橋
      地院民事執行處聲請執行系爭抵押物，經該院民事執行處
      併入丙○○聲請執行系爭抵押物之95年度執字第16503號
      執行事件。
（二）被上訴人間曾於95年5月3日就系爭抵押物簽訂之買賣契約
      書。且為擔保該買賣契約書之債務，乙○○將其所有系爭
      土地於95年5月4日設定抵押權2900萬元予丙○○；並約定
      由丙○○代償乙○○積欠訴外人黃秀琴之抵押債權，乙○
      ○配合辦理丙○○取得黃秀琴之抵押權。嗣丙○○與黃秀
      琴簽訂協議書及債權讓與證明書，由丙○○支付786萬元
      予黃秀琴，而黃秀琴將其對於乙○○之抵押債權及就系爭
      建物所設定本金最高限額900萬元之抵押權讓與丙○○，
      並辦畢登記。而上開2筆系爭抵押權之擔保對象包括買賣
      標的物請求權及不履行損害賠償請求權。
（三）上述買賣契約標的物之系爭抵押物，業經拍定由第三人拍
      定，乙○○就其應履行之出賣人義務已陷於不能給付。而
      因不能給付所生之損害賠償數額，兩造同意即為丙○○應
      交付之價金3200萬元。
（四）上揭事實，並有公證書、借貸契約、他項權利證明書、建
      物及土地登記謄本、買賣契約書、協議書、債權讓與證明
      書（以上均影本）附卷可稽（見原審卷（一）第9至13頁
      、第69頁、第78至79頁、第83至84頁），堪認屬實。
五、本件兩造爭執之重點為：
（一）上訴人主張買賣價金超過1748萬元部分被上訴人並未給付
      ，有無理由？
（二）上訴人請求確認被上訴人間就系爭抵押權合計超過1748萬
      元部分之擔保債權不存在，有無理由？
六、茲分別論述如下：
（一）上訴人主張買賣價金超過1748萬元部分被上訴人並未給付
      ，並非可採：
  １、按第三人主張表意人與相對人通謀而為虛偽意思表示者，
      該第三人應負舉證之責，最高法院48年台上字第29號判例
      言之甚明。本件上訴人迭次主張被上訴人間就系爭抵押權
      之被擔保債權超過1748萬元部分不存在，係屬虛偽云云，
      為丙○○所否認，辯稱系爭抵押權係擔保伊與乙○○間就
      系爭抵押物之買賣契約所生債權，而就買賣契約之價金伊
      亦已全部清償等語，並提出被上訴人間於95年5月3日就系
      爭抵押物所簽訂，約定買賣價金為3200萬元之買賣契約書
      及乙○○簽發之支票7紙（合計1375萬元）、本票3紙（合
      計306萬元）為證（見原審卷一第69頁、第70頁、第72頁
      至第77頁）。而上訴人對於該買賣契約書之形式上真正並
      不爭執，依該買賣契約書第2條就買賣價金3200萬元之給
      付方式，約定為：(一)乙方（即乙○○）積欠甲方（即丙
      ○○）之債務1681萬元（包括支票1375萬元、借貸306萬
      元），於協議簽訂之日即抵償房地買賣價金。(二)本件地
      上建物設定有900萬元抵押權。雙方確認且同意抵押債務
      之金額為800萬元，並自買賣價金中扣除，並由甲方負責
      清償及塗銷抵押權設定。(三)地上建物目前由乙方出租予
      第三人，乙方收受押租金22萬5000元，雙方同意自價金中
      扣除之。(四)扣除前開金額後，尾款為696萬5000元（見
      原審卷一第69、70頁）。另依同契約第6條記載前述第2條
      (一)所示之1375萬元支票，原係訴外人邱永必持乙方為發
      票人之支票向甲方調現（見原審卷一第71頁）等語。經核
      該買賣契約約定之價金給付方式，與上述支票及本票，並
      無不符。而證人即900萬元抵押權之抵押債權人黃秀琴之
      夫張合心於原審亦證稱確實已將抵押債權及抵押權，以78
      6萬元之代價讓與丙○○（見原審卷一第174頁至175頁）
      等語，與上開買賣契約書中約定應由丙○○代償部分抵押
      債務之情節，亦無不合。且上訴人對於丙○○支付786萬
      元而受讓黃秀琴之抵押債權，以及丙○○簽發支票及匯款
      共962萬元予乙○○（見原審卷一第87頁至94頁），以此
      部分債權抵償買賣價金，於上訴後均已無爭執，堪認屬實
      。且雖然丙○○向黃秀琴實際支付之金額為786萬元，與
      黃秀琴為擔保該債權而就系爭建物所設定之抵押權最高限
      額900萬元及買賣契約書中作價金額為800萬元，均不相同
      。惟證人張合心於原審證稱伊係代表（應為代理）其妻黃
      秀琴，而丙○○係向伊買債權等語（見原審卷一第174頁
      反面）。則丙○○既係向黃秀琴支付代價而受讓抵押債權
      ，其交易之價格係經訂約雙方依其債權受償可能性及所需
      之時間、費用等成本及其他相關因素而協商所得，與交易
      標的之抵押債權名目額，未必相同，抵押債權之債務人亦
      不得以受讓人實際支出之對價低於債權額而主張受讓人不
      得就超過實際支出額之債權行使權利。而本件上述被上訴
      人間之買賣契約書就丙○○所取得系爭建物之抵押權擔保
      債權額，合意以800萬元作價抵償買賣價金，基於契約自
      由原則，並無不可。從而，上開買賣契約非僅形式上為真
      正，且其所記載就系爭抵押物之買賣，以及部分價金之支
      付，上訴人亦自認係屬實質上真實，則被上訴人間就系爭
      抵押物之買賣，顯係真實而非虛偽之交易。
  ２、至於上訴人雖就買賣契約書第2條 (一)所載買價中之1681
      萬元以既存債務抵償，以及第2條 (三)以乙○○所收押租
      金22萬5000元扣抵之約定部分，否認其真實，惟丙○○就
      上開1681萬元部分既已提出與其主張之金額相符之上開支
      票7紙及本票3紙為證，而上訴人就其形式上真實亦不爭執
      ，則丙○○主張上開買賣契約書中就此部分以既存債權抵
      償買賣價金之約定係屬真實，已非無據。且上訴人對於丙
      ○○向黃秀琴支付款項而受讓黃秀琴之抵押債權及就系爭
      建物所設定之900萬元最高限額抵押權，已不爭執。則其
      所爭執者顯係丙○○就系爭土地所設定2900萬元一般抵押
      權之被擔保債權，惟一般抵押權，基於抵押權之從屬性，
      於設定時應有被擔保債權存在，始能成立，本件債權人丙
      ○○就上開抵押債權及抵押權存在，已提出載明抵押權設
      定登記及擔保債權額之土地登記謄本為證（見原審卷一第
      32頁）。而現行法律就不動產之登記雖僅設有關於公信力
      之規定（見土地法第43條），就登記之推定效力則無明文
      （民法物權編修正草案第759條之1第1項已予明定），惟
      登記係不動產物權公示之方法，為保障其真正，登記機關
      對於不動產物權登記之聲請，均為嚴格之實質審查，則既
      經國家機關為實質審查後准為登記，自應解為具有推定真
      正之效力。且按「登記」與「占有」同為物權公示方法之
      一，民法就占有既於第943條設有權利推定效力之規定，
      「登記」自亦應有此種效力，且其登記之推定力，除登記
      名義人不得援以對抗其登記之直接前手（即真正權利人）
      外，其推定力應依法定程序塗銷登記，始得推翻（參照謝
      在全著，民法物權論上冊，民國86年修訂版，第123、124
      頁）。經查本件系爭土地之所有權人乙○○並未否認系爭
      抵押權設定之真實性，而該抵押權係屬一般抵押權，以被
      擔保債權之存在為必要，從而，其不動產登記關於抵押權
      及所登記擔保債權之存在，均應有推定真實之效力。而上
      訴人否認該登記之記載，主張該抵押權被擔保債權之一部
      為不存在，依前所述，即應就其所主張之有利事實負舉證
      責任。而就上開買賣契約記載價金中之1681萬元係以丙○
      ○對於乙○○之債權抵償，另外之22萬5000元則以乙○○
      收取之押租金扣抵，以及丙○○就此所提出之支票7紙及
      本票3紙，上訴人既不能證明其不實，則其否認丙○○對
      於乙○○此部分擔保債權之存在，自無可採。至於上訴人
      另於本院主張代位乙○○對於丙○○提出未交付借款之抗
      辯，而丙○○所提出乙○○簽發之支票不能證明業已交付
      借款，即應認為借款債權不存在云云（見本院卷第64頁、
      65頁）。經查乙○○雖經通知未到庭，惟乙○○亦未爭執
      丙○○就買賣契約之價金債權業已清償之事實，即難認為
      乙○○對於丙○○有何權利存在而怠於行使之情事，則上
      訴人主張代位乙○○對於丙○○提出未交付借款之抗辯，
      亦屬無據。
  ３、而就上述買賣契約之價金扣除以丙○○既有債權1681萬元
      及乙○○收受之押租金22萬5000元抵償，以及丙○○向黃
      秀琴支付代價而承受抵押債權（上訴人就此並不爭執，已
      如前述）部分後，餘款696萬5000元，係約定丙○○於該
      契約簽定翌日（即95年5月4日）給付50萬元，於同年月15
      日給付146萬5000元，及簽發發票日均為95年6月15日，而
      金額均為250萬元之票據2紙，作為尾款給付方式（見原審
      卷一第70頁）。而丙○○則主張此部分尾款嗣因乙○○曾
      另外向伊借貸346萬元並未計入上開契約第2條第1項之金
      額，因此雙方另行協議自剩餘價金中扣除，餘款為350萬5
      000元。而事後乙○○復再向伊借貸265萬5000元，故伊就
      新借款及最後剩餘之買賣價金餘款，總計另給付616萬元
      予乙○○，因此全部之買賣價金已全部清償等語，亦提出
      其分別於95年4月3日、6日、13日所簽發交予乙○○兌領
      之支票3紙（合計346萬元）及其於買賣契約訂立後匯款予
      乙○○之申請書1紙及簽發交予乙○○之支票4紙為證（見
      原審卷第87頁至94頁），而上訴人就此部分金額（合計96
      2萬元）亦不爭執。則丙○○主張上述買賣契約之價金已
      全部清償，應屬有據。
（二）上訴人請求確認被上訴人間就系爭抵押權之擔保債權於超
      過1748萬元部分不存在（超過3200萬元經原審判決駁回確
      定部分除外），並無理由：
      本件被上訴人間就系爭抵押物之買賣契約係屬真正，已如
      前述。而系爭抵押權係擔保乙○○依買賣契約應負之出賣
      人義務，且所擔保之債權範圍除買賣契約之買賣標的物移
      轉請求權外，因該買賣契約標的之系爭抵押物因於強制執
      行程序中經第三人拍定，已陷於給付不能，其因此所生之
      損害賠償債務，性質上既為原擔保債權之變形，仍應屬系
      爭抵押權之擔保範圍，此亦為兩造所不爭。且其給付不能
      所生之損害賠償債權數額，兩造亦同意其金額即為3200萬
      元。從而，系爭2筆抵押權之設定金額合計雖達3800萬元
      （2900萬元＋900萬元），惟就逾3200萬元部分，其擔保
      債權，並不存在。而就未逾3200萬元部分，本件即使如上
      訴人所主張丙○○就其中超過1748萬元部分之買賣價金並
      未向乙○○實際為給付，且對於乙○○亦無足以抵償價金
      之真實債權存在，亦僅係乙○○就此部分之價金得否再向
      丙○○請求為給付之問題，並不當然影響系爭抵押權所擔
      保之3200萬元損害賠償債權之存在。而在未經丙○○或乙
      ○○就彼此互負之債權及債務主張抵銷前，系爭抵押權所
      擔保之3200萬元損害賠償債權，仍難認為有部分消滅之情
      事。從而，上訴人僅以丙○○就買賣契約價金3200萬元中
      ，超過1748萬元部分未為實際給付，即主張系爭抵押權之
      此部分被擔保債權為不存在，即有誤會。更何況，丙○○
      主張其依上述買賣契約應給付乙○○之買賣價金，業經以
      既存債權抵償等方式清償完畢，已提出相關佐證，而上訴
      人亦未能證明其為不實，即無從為有利於上訴人之認定。
      從而，上訴人請求確認被上訴人間就系爭抵押權之擔保債
      權，於超過1748萬元而未逾買賣總價3200萬元部分為不存
      在，自屬無理由。
七、綜上所述，上訴人主張被上訴人間就系爭抵押權所擔保之買
    賣契約債權，就契約價金3200萬元中超過1748萬元部分，丙
    ○○並未實際交付，係屬虛偽云云，並不足採。從而，上訴
    人請求確認被上訴人間就系爭抵押權之擔保債權於超過1748
    萬元而未逾3200萬元部分為不存在（系爭抵押權擔保債權超
    過3200萬元部分業經原審判決駁回確定），為無理由，不應
    准許。原審因而為上訴人敗訴之判決，並無不合。上訴意旨
    指摘原判決此部分為不當，求予廢棄改判，為無理由，應予
    駁回。
八、本件事證已臻明確，至於未論述之爭點；兩造其餘之攻擊或
    防禦方法；未經援用之證據，經本院斟酌後，認為均不足以
    影響本判決之結果，自無一一詳予論駁之必要，併此敘明。
九、據上論結，本件上訴為無理由，依民事訴訟法第463條、第3
    85條第1項前段、第449條第1項、第78條，判決如主文。
中    華    民    國    97    年    9    月    17    日
                  民事第十四庭
                        審判長法  官  張  蘭
                              法  官  鄭純惠
                              法  官  黃麟倫
正本係照原本作成。
如不服本判決，應於收受送達後20日內向本院提出上訴書狀，其
未表明上訴理由者，應於提出上訴後20日內向本院補提理由書狀
（均須按他造當事人之人數附繕本）上訴時應提出委任律師或具
有律師資格之人之委任狀；委任有律師資格者，另應附具律師資
格證書及釋明委任人與受任人有民事訴訟法第466條之1第1項但
書或第2項（詳附註）所定關係之釋明文書影本。
中    華    民    國    97    年    9     月    17    日
                              書記官  王敬端
附註：
民事訴訟法第466條之1（第1項、第2項）：
對於第二審判決上訴，上訴人應委任律師為訴訟代理人。但上訴
人或其他法定代理人具有律師資格者，不在此限。
上訴人之配偶、三親等內之血親、二親等內之姻親，或上訴人為
法人、中央或地方機關時，其所屬專任人員具有律師資格並經法
院認為適當者，亦得為第三審訴訟代理人。


司法院資訊處製作；財團法人民間司法改革基金會備份。
